【裁判字號】    90,上更(一),381
【裁判日期】    901003
【裁判案由】    偽造有價證券等
【裁判全文】
台灣高等法院刑事判決                          九十年度上更(一)字第三八一號
    自  訴  人  乙○○
    上  訴  人
    即  被  告  丙○○
    選任辯護人  梁裕勝
右上訴人因偽造有價證券等案件，不服台灣板橋地方法院八十七年度自緝字第二九號
中華民國八十七年十一月二十三日第一審判決，提起上訴，經判決後，由最高法院發
回更審，本院判決如左：
    主  文
原判決撤銷。
丙○○無罪。
    理  由
一、自訴意旨略以：被告丙○○與自訴人乙○○二人係朋友關係，丙○○因經濟拮据
    屢向自訴人借款，均未歸還。於民國（下同）八十六年九月下旬某日，丙○○在
    台北縣中和市○○路三八五巷口自訴人之自用小客車上，再度以需錢周轉為由向
自訴人借款，自訴人表示前帳未清，不願繼續出借而拒絕。詎丙○○竟意圖為自
    己不法之所有，趁自訴人下車買煙之際，竊取自訴人所有放置車上欲供給付互助
    會款之用，已蓋妥印章、填就金額，但尚未填載發票日期，票號0000000
    號、發票人乙○○、帳號0000000000號、面額新台幣七萬五千元、付
    款人為美商花旗銀行台北分行之支票一張後逃逸。旋於二日後，丙○○意圖供行
    使之用，擅自在上開竊得之支票空白日期欄處，虛偽填載發票日為八十六年十一
    月二十日，以完成支票發票行為，持以行使，將所偽造之支票交付某不詳真實姓
    名之陳姓友人調現。嗣自訴人因遍尋不著該支票，轉向丙○○查詢此事，丙○○
    始坦承取走支票，並佯稱發票日為八十六年十一月二十八日，將按時匯款進入乙○○帳戶，致該支票於八十六年十一月二十日因存款不足而退票。因認被告丙○○涉有刑法第三百二十條第一項竊盜罪、第二百零一條第一項偽造有價證券罪嫌
    。
二、按犯罪事實，應依證據認定之，無證據不得推定其犯罪事實；又不能證明被告犯
    罪者，應諭知無罪之判決，刑事訴訟法第一百五十四條、第三百零一條第一項分
    別定有明文。次按刑事訴訟法上所謂認定犯罪事實之證據，係指足以認定被告確
    有犯罪行為之積極證據而言，該項證據自須適合於被告犯罪事實之認定，始得採
    為斷罪資料。如未能發現相當證據，或證據不足以證明，自不能以推測或擬制之
    方法，以為裁判之基礎。又刑事訴訟上證明之資料，無論其為直接或間接證據，
    均須達於通常一般之人均不致有所懷疑，而得確信其為真實之程度，始得據為有
    罪之認定，若其關於被告是否犯罪之證明未能達此程度，而有合理性懷疑之存在
    ，致使無從形成有罪之確信，根據「罪證有疑，利於被告」之證據法則，即不得
    遽為不利被告之認定，此分別有最高法院二十九年上字第三一○五號、四十年臺
    上字第八六號、七十六年臺上字第四九八六號判例可資參照。
三、原審判決認被告涉有竊盜、偽造有價證券罪嫌，無非以自訴人乙○○之指訴、自
    訴人配偶甲○○於原審審理中之證述，及上開支票及退票理由單影本一紙在卷可
    稽，為其論據。
四、訊據上訴人即被告丙○○固坦承在上開支票發票日欄填載發票日期為八十六年十
    一月二十日之事實，但堅決否認有竊盜及偽造有價證券之犯行，並辯稱：該支票
    係我透過電話向自訴人乙○○之配偶甲○○借用，經甲○○同意後，由自訴人持
    交伊收受，填寫發票日後亦通知乙○○知悉，伊持向友人調得現金後，亦有將其
    中四萬元，於八十六年九月三十日匯進乙○○之配甲○○中和大華郵局通儲帳戶
    內。此乃伊事後缺少金錢匯入銀行，供執票人提示，因此退票，自訴人才提起自
    訴等語。
五、惟查，單憑自訴人對本件被告有上開竊盜犯行之指述，支票及退票理由單一紙，
    尚不足推定被告有竊盜該支票之事實。經勘驗本件支票影本，被告有書寫一「蔡
    」字為背書（見原審八十七年度自字第二九頁背面）。若被告有為竊盜行為，殊
    無背書甘冒被發現行竊之必要。是自訴意旨指稱被告竊盜事實，尚屬不能證明。
六、再查，被告在原審調查時供稱：支票係伊用電話向自訴人借，自訴人與其配偶甲○○商量後同意，伊前往自訴人住處樓下，自訴人拿下來給伊，上面的金額是自
    訴人填好後交給伊。支票上之日期被告於原審亦已坦承：日期係伊填寫無訛（見
    原審八十七年度自緝字第二九號第二六頁背面、八十七年九月二十二日訊問筆錄
    參照）。於原審審理中被告稱：係以電話向自訴人之妻甲○○借支票，經自訴人
    夫妻同意後，伊才前往其住處樓下，甲○○寫好支票後拿下樓給自訴人乙○○，
    自訴人乙○○再至其車子轉交給伊云云（見原審八十七年度自緝字第二九號第四
    四頁背面、第四五頁，八十七年十一月九日審判筆錄參照）。
七、自訴人於原審稱：伊發現支票不見，找了二星期，問被告，他（指被告）說他拿
    的，問日期，他說八十六年十一月廿八日，結果是八十六年十一月廿日（見原審
    卷八十七年度自字第一九號卷第一九頁，八十七年二月三日訊問筆錄）；證人即
    自訴人配偶甲○○於原審審理中到庭證稱：本件支票係伊開立，上面所寫七萬五
    千元係會款加貨款，伊並未交付或同意交付本件支票給被告，支票遺失後自訴人
    尚向我查問是否確定已開立支票，且懷疑被告竊取該支票，經我電話聯絡，被告
    始告知已開立十一月二十八日等語（見原審八十七年度自緝字第二九號第四六頁
    ）。足見自訴人出票二星期後，即知支票已遭被告取走填載發票日之事，若自訴
    人未同意被告填載日期，則自訴人豈有不先向銀行辦理掛失及止付之理，況上開
    支票既已載明七萬五千元，若如自訴人配偶甲○○所言，作為會款、貨款之用；
    則其若有特定之用途，自訴人亦尚需另行籌錢，更無放任被告使用之理，亦無至
    八十七年一月十二日，始行提起自訴之理。
八、按法院核對筆跡，本為調查證據方法之一種，除特種書據，如古書、畫或書家摹
    倣各種字體者之筆跡，須選任專門知識技能之鑑定人為精密之鑑定外，若通常書
    據，一經核對筆跡，即能辨別真偽異同者，法院本於核對之結果，依其心證而為
    判斷，雖不選任鑑定人實施鑑定程序，亦不得指為違法（最高法院十七年度上字
    第三四六號判例）。自訴人配偶甲○○於原審雖曾供認本件支票，付款銀行為美
    商花旗銀行台北分行，票號0000000號之支票，金額七萬五千元，為其所
    書寫。而其中關於發票日期八十六年十一月二十日部分，被告供稱係自訴人借與
    支票時，授權伊填寫等語。經本院將該發票日之阿拉伯數字（八十七年度自字第
    一九號卷第二八頁）與被告於九十年七月廿四日所具聲請狀（見本院九十年度聲
    字第二一二四號第三頁）之筆跡，核對結果，其運筆結構相同，則被告稱發票日
    為其所載，並無不合。
九、被告辯稱曾將調現所得中之四萬元，於八十六年九月三十日自三重郵局匯入自訴
    人配偶甲○○於中和大華郵局（局號0000000號）通儲第００六七一三─
    二號帳戶內，此經本院調得帳戶提存明細表（見本院卷第七五頁）及匯款單（本
    院卷第一三一頁）可證，被告所辯借票使用，其中調現所得，部分給付自訴人，
    可以信為真實。
十、綜上事證，本案自訴人所述被告犯罪，尚未達於通常一般之人均不致有所懷疑，
    得確信其為真實之程度，而有合理性懷疑之存在，本院無從形成有罪之確信。此
    外，復查無其他積極證據足以證明被告犯罪，自應諭知被告無罪，原審疏未詳察
    ，遽對被告論罪科刑，尚有未洽，本件被告上訴意旨否認犯罪指摘原判決不當為
    有理由，應將原判決撤銷改判，另為無罪之諭知，以免冤抑。
據上論斷，應依刑事訴訟法第三百六十九條第一項前段、第三百六十四條、第三百四
十三條、第三百零一條第一項前段，判決如主文。
中      華      民      國    九十      年      十      月      三      日
                            台灣高等法院刑事第廿四庭
                                審判長法  官  陳  貽  男
                                      法  官  陳  憲  裕
                                      法  官  王  炳  梁
右正本證明與原本無異。
檢察官、自訴人部分如不服本判決應於收受送達後十日內向本院提出上訴書狀，其未
述上訴之理由者並得於提起上訴後十日內向本院補提理由書（均須按他造當事人之人
數附繕本）。
被告不得上訴。
                                      書記官  潘  大  鵬
中    華    民    國     九十     年        十      月        五        日


司法院資訊處製作；財團法人民間司法改革基金會備份。
